臺灣高等法院臺中分院刑事判決　　 94年度上更(一)字第251號
上　訴　人
即　被　告　丙○○
選任辯護人　常照倫律師
上　訴　人
即　被　告　甲○○
上列上訴人因偽造文書案件，不服臺灣南投地方法院91年度訴字
第92號中華民國91年6月19日第一審判決（起訴案號：臺灣南投
地方法院檢察署90年度偵字第1213號），提起上訴，經最高法院
發回更審，本院判決如下：
    主    文
原判決關於甲○○及丙○○偽造文書部分均撤銷。
甲○○、丙○○共同行使偽造私文書，足以生損害於他人，各處
有期徒刑肆月，如易科罰金，以佰元折算壹日，均緩刑貳年，
臺灣南投地方法院檢察署九十年度偵字第一二一三號卷第十六頁
之不動產買賣契約書上承買人欄所偽造之「丁○○」署名壹枚沒
收。
    事 　 實
一、丙○○係一職業代書，於民國八十二年間，分別受丁○○及
    林美碧之託，辦理丁○○購買林美碧所有坐落南投縣竹山鎮
    ○○段和溪厝小段第一八七及一八七之一號土地事宜，甲○○則為此買賣之仲介人，因丁○○願以新臺幣（下同）二千
    五百萬元價格承買此等土地，是於八十二年一月十七日，與
    林美碧（由甲○○代理）簽立一紙二千五百萬元之買賣契約
    書，惟因買價二千五百萬元價額高於林美碧欲出賣之價格一
    千六百萬元，其中有九百萬元之差額，為防丁○○、林美碧
    知悉此情，丙○○竟夥同林美碧授權代理處理該買賣事宜之
    甲○○二人，共同基於偽造文書之犯意，於八十二年一月十
    八日，推由丙○○在其南投縣竹山鎮○○路廿號代書事務所
    ，所制作之金額為一千六百萬元之契約書上承買人欄內偽簽
    「丁○○」之署名，並盜蓋丁○○印章於其上，而甲○○則
    在此契約書上仲介立會欄簽其本人姓名以示見證，偽造後共
    同將該契約書交予林美碧表示丁○○係以一千六百萬元購買
    該土地而行使之，足以使外界誤認丁○○及林美碧就同一買
    賣關係簽立二紙不同價額之契約書，足生損害於丁○○及林
    美碧信譽，嗣丁○○支付二千五百萬元之購地金額後，輾轉
    得知林美碧僅賣出一千六百萬元，經其查證竟有二份契約書
    ，而丁○○僅簽立一份金額為二千五百萬元之契約書始查得
    上情。
二、案經丁○○訴由臺灣南投地方法院檢察署檢察官偵查起訴。
    理 　 由
甲、證據能力部分：下列證人丁○○等人（詳后）之偵訊證述固
    屬被告以外人於審判外之陳述，然本案當事人、辯護人於本
    院調查證據時，就此證據能力問題並未聲明異議，依刑事訴
    訟法第一百五十九條之五第二項規定，視為有同條第一項之
    同意，自得為證據，合先明。
乙、得心證之理由：
一、訊據上訴人即被告丙○○固坦承在上揭八十二年一月十八日
    簽約，價金一千六百萬元之不動產買賣契約書（以下簡稱「
    一千六百萬元契約書」）承買人欄內代簽告訴人「丁○○」
    之姓名，及蓋其印章於其上，惟矢口否認有何偽造文書犯行
    ，辯稱：告訴人丁○○確實有買受前開土地，所以伊就代替
    告訴人簽名。告訴人沒有同意伊代簽名，但伊認為告訴人是
    土地買受人所以伊就代簽，並代其蓋章。八十二年一月十七
    日簽約，價金二千五百萬元的契約書（以下簡稱二千五百萬
    元契約書）是告訴人丁○○買時所成交的價格，「一千六百
    萬元契約書」是要交給仲介人甲○○拿給地主的，因為地主
    與仲介人談的價錢是一千六百萬元，伊都沒有拿到任何錢云
    云。被告甲○○固不諱言確有擔任上該買賣關係之仲介人情
    事，亦矢口否認有何偽造文書犯行，辯稱伊不認識字，未犯
    罪，因本案很痛苦，每次到法院開庭都要花千餘元車錢云云
    。經查：
　(一)上揭「一千六百萬元契約書」承買人欄「丁○○」之簽名非
  　告訴人丁○○所親簽，印章非其所蓋，業據告訴人丁○○於
    偵查及原審調查、審理時指述綦詳，核與證人即系爭土地之
    出賣人林美碧及其丈夫蔡添枝於原審調查時所證述情節大致
    相符（見偵查卷第二三頁、原審卷第二○、二一、三二、四
    一頁）。復有前開「一千六百萬元契約書」與「二千五百萬
    元契約書」各乙份附卷可稽（見偵查卷第十一、十六頁），
    經核此兩份契約書之手寫文字筆順，以肉眼辨視可知均出同
    一人之手，惟「丁○○」之署押則顯不同，而被告丙○○自
    承為前開土地買賣契約之承辦代書，並自承前開二份契約書
    之內容為其所寫，可證被告丙○○自白「一千六百萬元契約
    書」承買人欄內「丁○○」之簽名為其所簽及其上「丁○○
    」印文為其所蓋與事實相符。
　(二)被告甲○○雖辯稱，伊不識字，但查「一千六百萬元契約書
  　」上仲介立會欄人「甲○○」之簽名部分，為被告甲○○所
    親簽，此事實業經被告甲○○於偵查及原審供陳在卷，復有
    前開「一千六百萬元契約書」乙份在卷可稽。而查該「一千
    六百萬元契約書」係為提供被告甲○○向地主報告出賣價金
    為一千六百萬元，以符合賣方林美碧委託被告甲○○出賣之
    價格，甲○○為本案仲介人，就買賣雙方各出之價格自有明
    知，伊更在上該契約書上仲介立會欄親簽姓名，其如無隱瞞
    之心，則逕將真正之「二千五百萬元契約書」交予林美碧即
    可，何須另立一紙契約，伊顯與被告甲○○有偽造本案一千
    六百萬元契約書以而欺矇林美碧之意，自具有共同犯意，所
    辯顯係事後卸責之詞。
　(三)被告二人未經告訴人丁○○之同意或授權，推由被告丙○○
　　偽造「丁○○」署名，並盜蓋「丁○○」印章於其上，製作
  　不實之買賣契約書，因而使同一買賣關係在緊接之二日竟有
    二紙價額差距不小之契約書，自足以影響及丁○○、林美碧
    信譽，本案事證至臻明確，被告二人犯行均堪認定。
二、核被告丙○○、甲○○二人所為，均係犯刑法第二百十六條
    、第二百十條之行使偽造私文書罪，被告二人偽造署名及盜
    用印章為偽造私文書之部分行為，又偽造私文書之低度行為
    ，應為行使偽造私文書之高度行為所吸收，均不另論罪，應
    依行使偽造私文書罪論處。被告等盜用印章部分，雖未經起
    訴書敘及，惟為犯罪事實之部分，法院應併予審理，被告二
    人間有犯意之聯絡及行為之分擔，均為共同正犯。
三、原審為科刑之判決，固非無見，惟刑法偽造私文書罪以足生
    損害於公眾或他人為犯罪構成要件，原審認定被告二人構成
    此罪責，卻未明確說明何以被告二人行為足以生損害於丁○○、林美碧，理由尚有不備，被告二人上訴意旨否認犯罪雖
    無可採，但原審此部分判決既有上述瑕疵，即屬無可維持，
    應由本院就此予以撤銷改判，爰審酌被告等犯罪動機、犯罪
    所生之損害，犯後否認犯罪之態度等一切情狀，仍各處如主
    文所示之刑。又被告行為後，刑法第四十一條業於九十年一
    月十日修正公布，並於同年月十二日生效，其中就得易科罰
    金之罪之範圍，由舊法所定之「犯最重本刑為三年以下有期
    徒刑以下之刑之罪，而受六月以下有期徒刑或拘役之宣告」
    ，擴張為新法所定之「犯最重本刑為五年以下有期徒刑以下
    之刑之罪，而受六個月以下有期徒刑或拘役之宣告」。本件
    被告所犯之行使偽造私文書罪，屬「最重本刑為五年以下有
    期徒刑以下之刑之罪」，而其宣告刑亦為「有期徒刑六個月
    以下之宣告」，比較新舊法結果，以新法較有利於被告，故
    依刑法第二條第一項前段規定，本件自應適用裁判時之法律
    即現行刑法第四十一條第一項前段之規定，各諭知易科罰金
    之折算標準。又被告前未曾受有期徒刑以上刑之宣告，有臺
    灣高等法院被告全國前案紀錄表在卷足憑，經此偵審程序之
    教訓，當知所警惕，信無再犯之虞，本院認所宣告之刑，以
    暫不執行為適當，爰均併宣告緩刑二年，以啟自新。臺灣南
    投地方法院檢察署九十年度偵字第一二一三號卷第十六頁之
    一千六百萬元不動產買賣契約書上承買人欄所偽造之「丁○○」署名壹枚，應依刑法第二百十九條宣告沒收。至該買賣
    契約書已交付林美碧，非屬被告等所有，不在沒收之列，併
    此說明。
據上論結，應依刑事訴訟法第三百六十九條第一項前段、第三百
六十四條、第二百九十九條第一項前段，刑法第二條第一項前段
、第二十八條、第二百十條、第二百十六條、第二百十九條、第
七十四條第一款，現行刑法第四十一條第一項前段，罰金罰鍰提
高標準條例第二條，判決如主文。
本案經檢察官乙○○到庭執行職務。
中　　華　　民　　國　　94　　年　　12　　月　　7 　　日
              刑事第五庭  審判長法　官　袁　從　楨
                                法　官　郭　同　奇
                                法　官　姚　勳　昌
上列正本證明與原本無異。
如不服本判決應於收受送達後十日內向本院提出上訴書狀，其未
敘述上訴之理由者並得於提起上訴後十日內向本院補提理由書（
均須按他造當事人之人數附繕本）。
                                書記官　洪　麗　華
中　　華　　民　　國　　94　　年　　12　　月　　7 　　日
所犯法條：
刑法第二百十條：
偽造、變造私文書，足以生損害於公眾或他人者，處五年以下有
期徒刑。　　　　　　　　　　　　　　　　　　　　　　　Ｉ
